臺灣高等法院刑事判決　　　　 　　　　94年度上訴字第681號
上 訴 人
即 被 告　甲○○
選任辯護人　盧國勳律師
　　　　　　陳怡文律師
上列上訴人因違反商業會計法等案件，不服臺灣臺北地方法院93
年度訴字第 1463號，中華民國94年1月31日第一審判決（起訴案
號：臺灣臺北地方法院檢察署93年度調偵字第 340號），提起上
訴，本院判決如下：
    主  文
上訴駁回。
    事  實
一、甲○○於民國 90年4月前係數位網紀科技股份有限公司（設
    臺北市松山區○○○路1號14樓之2，下稱數位網紀公司）之
    總經理，莊文政（經認罪協商後，由原審法院判處有期徒刑
    柒月，緩刑參年確定）於89年 9月13日前係數位網紀公司之
    負責人，二人均為商業會計法上之商業負責人。甲○○與莊
    文政均明知數位網紀公司自登記成立以來，屢以增資方式解
    決公司營運困境，且於89年5月間第4次增資新臺幣（下同）
    137,500,000元中之 20,000,000元係以不實之員工技術認股
    名義，即員工並未實際繳納，而由莊文政向銀行辦理貸款，
    並於同年 5月12日將貸得款項20,000,000元自其於上海商業
    儲蓄銀行承德分行（下稱上海商銀承德分行）開立之000000
    00000000號帳戶，匯入數位網紀公司在同分行開立之000000
    00000000號驗資帳戶中，而以申請文件表明收足，惟俟通過
    主管機關驗資登記後，旋由莊文政於同月15日持不實之請款
    單，由不知情之會計鄭詠方填製同額之「預付設備款」，製
    作轉帳傳票會計憑證並據以登入公司會計帳冊中，虛偽表示
    該筆20,000,000元股款係作為支付韓商INDI公司（即宏欣電
    子公司）之用，以掩飾公司前開增資不實之手法，並指示不
    知情之公司員工將該筆股款匯回前開莊文政之帳戶中，以償
    還銀行借款。經數位網紀公司法人股東拓墣科技股份有限公
    司（下稱拓墣公司）察覺上情後，要求退回公司員工集資投
    入之30,000,000元股款，甲○○、莊文政因而與數位網紀公
    司股東郭明川協商，由三人各負責籌措10,000,000元以維持
    資本，詎甲○○為避免支付前開款項，竟另意圖為自己不法
    之所有，於同年8月26日至乙○○位於台北市○○路○段58號
    7 之一之辦公室內，向乙○○訛稱其公司有經營權之爭，請
    求乙○○以每股15元之價格購入數位網紀公司股份共666000
    股，其將支持乙○○取得董事資格，以支持甲○○擔任總經
    理之職位，並承諾於二個月後將以每股25元之代價為乙○○
    出脫半數股份而返還前揭乙○○支出之款項，致乙○○陷於
    錯誤，誤認其基於幫忙所支出之款項於 2個月後即得以返還
    ，遂於同年 8月29日自彰化商業銀行建成分行（下稱彰化銀
    行建成分行）00000000000000號乙○○之帳戶、於同月30日
    自第一商業銀行大同分行（下稱第一銀行大同分行）000000
    00000號乙○○之帳戶，總計匯出9,990,000元至甲○○所指
    定之萬通商業銀行世貿分行00000000000000號甲○○私人帳
    戶中；詎甲○○得手後，僅先將其親戚楊倚明及拓墣公司員
    工張光平等人所出脫已無甚價值之持股共計666000股轉交乙
    ○○，事後並未履行承諾將乙○○之半數股份出售，即於90
    年 4月間自數位網紀公司離職，前往數位網紀公司轉投資之
    無線數網科技股份有限公司任職，經乙○○追討，其為求周
    延，復於90年6月7日，與乙○○協議由其於90年 9月30日前
    負責為乙○○代尋買主，以原價每股15元出售全部持股，並
    願以轉讓其所有之同額股票作為無法依約出售時之擔保，誘
    騙乙○○簽訂協議書乙份，事後並據此於同年 9月30日轉讓
    其本人名下已無甚價值之數位網紀公司股份共666000股予乙
    ○○，以取信乙○○。嗣因甲○○拒不履約，乙○○發覺有
    異，經以股東身分聲請法院派員檢查該公司之財務及經營業
    務後，始知受騙。
二、案經被害人乙○○訴由臺北市政府警察局士林分局報請臺灣
    臺北地方法院檢察署檢察官偵查起訴。
    理  由
一、被告甲○○雖承認於拓墣公司要求退股時，郭明川曾要求其
    負責籌措10,000,000元，其確實將原投資人楊倚明及陳陽光
    之股票出售予告訴人乙○○，由乙○○匯款 9,990,000元至
    其帳戶內，由其轉帳至楊倚明及陳陽光帳戶，惟否認涉有違
    反公司法、商業會計法及詐欺犯行，辯稱其於公司擔任總經
    理，僅負責業務，並不管理財務，公司增資之事乃係董事長
    莊文政單獨負責處理，其並不知情，因於八十九年間因數位
    網紀公司之前景看好，告訴人乙○○主動找其投資數位網紀
    公司，其並未同意將來要以25元要向告訴人買回半數股票，
    且其已與告訴人達成協議，交付其所有之 666,000股股票賠
    償告訴人，並經告訴人接受，其並無詐欺犯行，並告訴人所
    持有數位網紀公司之股票仍有一定之價值云云，惟查：
（一）被告甲○○擔任數位網紀公司總經理，於數位網紀公司第
　　　４次增資時，其與莊文政共同以由莊文政向銀行貸款20,0
　　　00,000元驗資後即行轉回莊文政帳戶還款之方式，使莊文
　　　政、甲○○取得技術股分，事後由莊文政指示不知情之會
　　　計鄭詠方以不實之預付設備款予INDI宏欣電子公司名義之
　　　會計作帳方式，於 89年5月14日將款項轉回之事實，業據
      莊文政於檢訊中供稱：數位網紀公司自88年成立至90年底
      3 年都有虧損，每次增資皆因資本額已經賠光，但因有研
      發成果，所以能吸引投資人參與增資。被告甲○○也知悉
      上述狀況，他知道公司快沒錢了才增資。89年5月12日第4
      次增資135,000,000元中，其繳納之 20,000,000元股款是
      不實在的，因為是其請會計師向銀行辦理貸款借來增資後
      ，15日馬上就還回去。當時增資有預留20,000,000元給員
      工認購，故其向外借錢來補這20,000,000元應納股款，當
      時均價是25元，預計員工認購價為面額10元，所以才會做
      這一次虛偽增資，但其他 115,000,000元確實是實在的。
      當時因為預付設備款給宏欣電子的金額滿接近此數字，所
      以會計帳才會這樣做。89年 5月15日公司並沒有支付預付
      設備款。被告甲○○知悉該筆20,000,000元股款是虛偽的
      ，因為技術股分別放在其與甲○○名下，可是其二人事實
　　　上都沒有領取這些股份；甲○○也知道第一次付款給宏欣
　　　電子是在 89年6月30日，因為匯款當日其與甲○○、郭明
　　　川有討論是否要將第一筆錢匯出，所以帳面上所載5 月15
　　　日匯款予宏欣公司絕對不是第一筆款項。而告訴人乙○○
  　　的 9,990,000元沒有匯到公司，是匯到甲○○私人帳戶。
　　　因拓墣科技公司當時對網路股的前景有疑慮，對於公司做
　　　出20,000,000元不實增資發放技術股不能諒解，要求部分
　　　退股，郭明川要求其與甲○○及郭明川三人各負責吃下10
　　　,000,000 元，故其與甲○○和郭明川一人負責10,000,00
　　　0 元，這也是甲○○要找乙○○出資的原因等語明確（見
　　　偵五卷第26至35頁），並經其於原審到庭承認其於檢訊中
      所供屬實，並證稱：89年5月第4次增資 137,500,000元其
      中20,000,000元是不實的員工技術增資，向銀行貸款 20,
      000,000元部分，之後其在指示公司員工將 20,000,000元
      匯回其帳戶內至於會計傳票部分當時有指示員工要好好的
      處理，被告甲○○當時應該知道該筆20,000,000元係貸款
      而來等語無訛（見原審93.12.14準備程序筆錄、94年 1月
      25日審理筆錄），且經證人即拓墣公司89年間之負責人陳
      陽光到庭證述明確（見原審94年 1月25日審理筆錄），並
      有數位網紀公司89年 5月12日、同年月15日轉帳傳票、同
      年12月31日總分類帳、數位網紀公司89年12月31日明細分
      類帳、上海商銀承德分行00000000000000號帳戶之存摺影
      本、上海商銀承德分行93年6月16日（93）上承字第 0053
      號函、數位網紀公司公司登記卷、歷次董事會決議錄、股
      東臨時會議記錄等影本在卷可憑。按被告甲○○僅於該次
      增資出資 8,390,000元，以每股金額10元計算，其卻增加
      持有 0000000股，有數位網紀公司增加資本登記資本額查
      核報告書、數位網紀公司增加資本股東繳納股款明細表、
      數位網紀公司89年 5月26日股東臨時會議事錄、公司變更
      登記表在卷可憑，被告甲○○並未否認前揭會議記錄之真
      正，其身為數位網紀公司之總經理，對於公司之資本額理
      應知悉甚詳，且觀諸增資後股份之分配及事後其仍能當選
      為董事之事，應可認定其係與莊文政二人共同對增資不足
      額部分，以貸款驗資即行轉出之方式予以處理。而該筆款
      項達20,000,000元，其等由莊文政指示不知情之會計鄭詠
      方以不實之預付設備款之名義將上揭款項匯出之事實，亦
      據證人鄭詠方於檢訊中證述：00000000000000號帳戶係莊
      文政所有。數位網紀公司於89年5月1日決議增資，並訂89
      年 5月12日為增資基準日，該次莊文政所認購之股款，他
      確實在5月11日和5月12日2日分別轉入25,230,000元及20,
      000,000元，到上海商銀承德分行00-000000000000號帳號
      中其於 5月12日當天即將預收股款轉為股本，會計科目記
      載借預收股款，貸股本。5月15日公司匯還 20,000,000元
      給莊文政是為了還莊文政錢，因為他代墊了與韓國INDI簽
      約後應支付的貨款。該筆20,000,000元是依據數位網紀公
      司與INDI所簽合約，並依照莊文政的指示將這筆款匯入他
      的帳戶，所以當時會計科目會記載借預付設備款，貸銀行
      存款。其係依據契約上的付款十成，以及莊文政所屬業務
      部門附上的請款單，加上由莊文政指定的匯款帳號，才具
      以撥款，並登帳。在總分類帳中「預付設備款」科目下，
      89年 5月15日記載宏欣電子是依照莊文政的指示紀錄，整
      個流程是公司還款給莊文政89年6月30日則是直接匯給IND
      I公司 15,410,000元。傳票附件是契約書及請款單。正確
      帳戶之處理應為，如要還莊文政與翁秀慧錢，應該記載借
      方暫收款，貸方銀行存款云云（見93年 6月21偵訊筆錄，
      偵4卷第178至180頁）明確，並有轉帳傳票影本2紙在卷可
      參。按數位網紀公司向會計單位請款須附請款單等資料，
      且於帳簿及財務報表上均已記載上揭款項之科目及流向，
      被告甲○○身為總經理，其應知悉上開款項之流向及利用
      不知情之會計以不實事項填製會計憑證之情，被告甲○○
      空言否認不知情，尚難採信。至證人莊文政雖於原審審理
      中翻異前供，改稱被告甲○○可能不知情云云，然其並未
      具體明確否認其於檢訊中所為之證言，故上開翻供應係迴
      護被告甲○○之詞，尚難認有利被告甲○○之詞，被告甲
      ○○違反公司法、商業會計法之犯行，應可認定。
（二）被告甲○○係佯稱委請告訴人乙○○幫忙，允於二個月後
      以25元出售半數股票之方式還款之詐術，使告訴人陷於錯
      誤而支付 9,990,000元之事實，業據告訴人乙○○證述其
      並無投資數位網紀公司之意思，純粹係因被告甲○○請其
      幫忙鞏固總經理職位，並承諾於二個月後即以25元為其出
      售半數股票始願意支付9,990,000元以一股15元購買66600
      0 股，當時其並不在乎股票實際價值，亦未查過該公司的
      經營及財產狀況，雖被告甲○○所交付之數位網紀公司未
      經簽證財務報表其交予下屬黃坤鎮看，他說當時每股淨值
      只剩八塊多，並建議其不要這樣做，但其僅係幫被告甲○
      ○鞏固總經理的職位，因其相信被告的承諾，認為二個月
      後即可取回款項，而轉帳 9,990,000予被告甲○○，事後
      因被告甲○○並未依約代為出售股票以還款，經其數次發
      函催告，經被告甲○○委請律師協議，於 3個月內以原價
      出售其購入全部股票，如無法履約並提供被告甲○○同額
      之股票作擔保，惟被告甲○○仍無法履約，僅轉交已無價
      值之666000股股票，經其檢查數位網紀公司之財務後始知
      該公司之股票已無價值等語明確（見原審 94年1月25日審
      理筆錄），核與證人即當時在場之黃坤鎮到庭證述：當時
      被告甲○○稱數位網紀公司要改選董監事請乙○○幫他的
      忙，他會協調一個董事席位給乙○○，幫他鞏固總經理職
      位。就是乙○○匯款進去，而取得股票，並承諾大約兩個
      月內，會以高於買價的25元幫乙○○出售股票的一半，再
      把錢匯回乙○○。其確係在現場聽到被告甲○○這些話，
      被告甲○○並提供 89年5月未經會計師簽證的財務報表，
      表示該公司前景不錯，他目前擔任總經理並希望乙○○幫
      他鞏固這個職位，其看後向乙○○表示電子軟體事業見仁
      見智，建議他要慎重，但乙○○稱被告甲○○有經營困難
      ，他想幫助被告甲○○，而且被告甲○○也答應兩個月後
      ，會將款項匯回。這應該不是乙○○投資，如果是投資其
      會算投資報酬率，但這不是，只是為了要幫被告甲○○鞏
      固經營權，並不在乎投資報酬率，是乙○○個人幫忙被告
      甲○○等語一致（見原審 94年1月25日審理筆錄），並與
      證人即當時在場之李春玉到庭證稱：因為被告甲○○說他
      們公司有經營權之爭，要其老闆乙○○買股票並要給他一
      席董事。當天在現場有聽到他們說要匯款 9,990,000元。
      我沒有聽到要換算成多少股，被告甲○○答應乙○○兩個
      月後要幫我們老闆賣掉一半等語相符（見原審94年 1月25
      日審理筆錄）。而證人莊文政亦於檢訊中證稱因拓墣公司
      欲退股，又因被告甲○○亦須負責10,000,000元，才去會
      找告訴人乙○○等語，業如前述，被告甲○○於告訴人匯
      款後即將其親戚楊倚明及拓墣公司員工張光平之股票共66
      6000股轉交予告訴人，證人楊倚明亦到庭證稱：係被告甲
      ○○詢問其是否要出售股票，因其有資金需求，故出售一
      部分股票等語（見原審94年 1月25日審理筆錄），依楊倚
      明與被告甲○○屬親戚關係，如被告甲○○欲獲支持鞏固
      其總經理職位，尚無將具有親戚關係之股票出售予告訴人
      而獲得同額支持股數之理，且被告甲○○未曾告知告訴人
      拓墣公司當時係欲退股始出售股票之事實，並於90年 4月
      間即離職前往數位網紀公司轉投資之無線數網科技股份有
      限公司任職，依其事後經告訴人催討始於90年6月7日簽立
      之協議書觀之，其於第二項特別表示，為表示其基於“道
      義、情誼”同意負責為告訴人代尋買主之誠意而提供其個
      人所有之數位網紀公司股票 666張，就未出售之部分以同
      額股票轉讓作為擔保云云，此有協議書（影本）在卷可參
      （見原審卷第 123頁），並經被告甲○○同意該協議書內
      容係其委請律師製作。依該協議書所載，被告甲○○係基
      於”道義、情誼”同意負責為告訴人代尋買主，然其復為
      擔保該委任事項之達成，提供等值之股票作為未履行之擔
      保，此與常理有違，從而告訴人所稱被告甲○○於當初係
      佯稱要鞏固經營權並承諾二個月後即以代售股票之方式返
      還告訴人支付款項，使告訴人陷於錯誤而支付該款之情，
      應可採信。而數位網紀公司之股票於89年12月間已無甚價
      值之事實，亦據告訴人聲請法院選派何淑娟會計師為檢查
      人而查得該公司財務已屬虧損狀態，有數位網紀公司總分
      類帳（影本，見93年度偵字第7941號卷第61頁）、資誠會
      計師事務所查核報告書（影本，見93年度偵字第7941號卷
      第63至65頁）在卷可參，則被告甲○○詐欺告訴人之犯行
      ，應可認定。
（三）被告甲○○聲請本院向錸德科技股份有限公司函詢該公司
      之子公司錸富創業投資股份有限公司是否曾於89年間投資
      數位網紀公司，以證明錸富公司於89年間曾以每股25元之
      價格購買數位網紀公司之股票。然查，本件被害人乙○○
      係因被告甲○○佯稱其要鞏固在數位網紀公司之經營權，
      並承諾二個月後即以代售股票之方式返還乙○○支借之款
      項，致使被害人乙○○陷於錯誤而以轉帳方式交付被告9,
      990,000 元，該筆款項本係被害人乙○○誤信被告甲○○
      會於二個月後返還而轉借被告甲○○使用，並非投資款等
      事實，已如前述，況數位網紀公司之股票於89年12月間已
      無多大價值一事，前亦述及。因此，本院認為並無再度函
      詢錸德公司之必要。證人黃坤鎮、李春玉二人於原審已到
      庭具結作證詳實，被告聲請再度傳訊詰問，本院認無必要
      。另外，被告甲○○與告訴人乙○○於90年6月7日所簽立
      之「協議書」係被告委請律師楊延壽制作見證，雙方簽名
      ，同意該協議書內容，則依照該協議書文字，就可解釋雙
      方當事人之真意，被告聲請傳訊楊延壽以證述該協議書之
      內容，本院認為亦無必要，均併予敘明。
二、核被告甲○○所為，係違反商業會計法第 71條第1款及公司
    法第 9條、刑法第339條第1項之詐欺罪。另按公司法於90年
    11 月12日修正，原第9條第3項改為同條第1項，其構成要件
    不變，惟刑罰已由「公司負責人各處五年以下有期徒刑、拘
    役或科或併科新臺幣六萬元以下罰金」，提高為「公司負責
    人各處五年以下有期徒刑、拘役或科或併科新臺幣五十萬元
    以上二百五十萬元以下罰金」，被告犯罪後法律變更，經比
    較新舊法結果，以舊法有利於被告，應依刑法第2條第1項但
    書之規定，適用90年11月12日修正前之公司法處罰。公訴人
    雖認被告甲○○所為係涉犯刑法第339條第2項之罪，惟查，
    被告所為詐欺犯行，係施用詐術使告訴人陷於錯誤，而交付
    其所有之 9,990,000元至被告甲○○之帳戶內，被告甲○○
    交付予告訴人666000股股票並無同額之價值，則其所為係詐
    欺取財而非僅詐欺得利，起訴法條容有誤會，惟此與起訴之
    社會基本事實相同，爰依法變更起訴法條，併此敘明。被告
    甲○○與莊文政二人於違反商業會計法及公司法部分有犯意
    之聯絡及行為之分擔，均為共同正犯。其二人利用不知情之
    公司員工及會計鄭詠方為前揭犯行，為間接正犯。其所犯違
    反之商業會計法及公司法二罪，有方法結果之牽連關係，應
    依牽連犯從重論以違反商業會計法第71條第 1款之罪處斷。
    其所犯違反商業會計法及詐欺取財二罪，犯意各別，行為互
    殊，應予分論併罰。原審同此認定，依刑法第2條第1項但書
    、商業會計法第71條第1款、90年修正前之公司法第9條第 3
    項、刑法第11條前段、第28條、第339條第1項、第55條、罰
    金罰鍰提高標準條例第 1條前段之規定，並審酌被告犯罪之
    動機、目的係為求彌補公司虧損而以前揭不實增資手段獲取
    其他投資人之投資，事後於投資人查覺後，再詐欺乙○○予
    以填補財務困境，並於事後離職，並審酌其智識程度、與被
    害人之關係、犯罪造成被害人之損害及犯罪後否認犯行，僅
    給予已無價值之股票欲了事之態度及迄未與被害人成立和解
    ，尚乏悔意等一切情狀，分別就違反商業會計法及詐欺取財
    二罪，各判處有期徒刑6月及1年8月，並依刑法第51條第5款
    之規定，定其應執行有期徒刑 2年，其認事用法均無不當，
    量刑亦屬妥適。被告上訴仍執前詞，否認犯罪，核無理由，
    應予駁回。
據上論斷，應依刑事訴訟法第368條，判決如主文。
本案經檢察官陳宏達到庭執行職務
中　　華　　民　　國　　94　　年　　7 　　月　　13　　日
                  刑事第八庭審判長法　官　吳　敦
                                  法  官　張傳栗
                                  法　官  沈宜生
以上正本證明與原本無異。
違反商業會計法暨定執行刑部分如不服本判決應於收受送達後十
日內向本院提出上訴書狀，其未敘述上訴之理由者並得於提起上
訴後十日內向本院補提理由書（均須按他造當事人之人數附繕本
）。其餘部分不得上訴。
                                  書記官　陳雅加
中　　華　　民　　國　　94　　年　　7 　　月　　14　　日
